【裁判字號】    98,消債更,397
【裁判日期】    980722
【裁判案由】    更生事件
【裁判全文】
臺灣板橋地方法院民事裁定           98年度消債更字第397號
聲  請  人  甲○○
上列當事人因消費者債務清理事件聲請更生及保全處分，本院裁
定如下：
    主  文
聲請駁回。
聲請費用由聲請人負擔。
    理  由
一、按債務人與金融機構協商成立者，不得聲請更生或清算，但
    因不可歸責於己之事由，致履行顯有重大困難者，不在此限
    ；本條例施行前，債務人依金融主管機關協調成立之中華民
    國銀行公會會員辦理消費金融案件無擔保債務協商機制與金
    融機構成立之協商，準用前項之規定，消費者債務清理條例
    第151 條第5 項、第6 項分別定有明文。再聲請更生或清算
    不合程式或不備其他要件者，法院應以裁定駁回之，但其情
    形可以補正者，法院應定期間先命補正，復為同條例第8 條
    所明定。依其立法理由可知，債務清償方案成立後，固由債
    務人按其條件履行，惟需於其後發生情事變更，在清償期間
    收入或收益不如預期，致該方案履行困難甚或履行不能，因
    不可歸責於己，始能聲請更生或清算。此項規定旨在避免債
    務人任意毀諾已成立之協商，濫用更生或清算之裁判上債務
    清理程序，蓋以債務清償方案係經當事人行使程序選擇權所
    為之債務清理契約，債務人應受該成立之協議所拘束。債務
    人既已與金融機構協商成立，如認該協商方案履行有其他不
    適當情形，自仍應再循協商途徑謀求解決。
二、本件聲請意旨略以：聲請人目前債務總金額為新臺幣（下同
    ）1,744,944 元，有不能清償債務之情事，消費者債務清理
    條例施行前，曾於民國95年間依照中華民國銀行公會會員辦
    理消費金融案件無擔保債務協商機制，與最大債權金融機構
    大眾商業銀行股份有限公司（下稱：大眾銀行）達成協議，
    雙方約定聲請人自95年 8月起，分120期，利率3.88%，每月
    10日以17,712元依各債權銀行債權金額比例清償各項債務，
    至全部清償為止，而聲請人於明嘉企業有限公司擔任作業員
    乙職，每月薪資收入雖約為30,344元，但因其每月仍須支出
    膳食費、勞健保費、房租... 等合計18,702元，以其收入扣
    除前開協商條件後，根本無法維持聲請人生活必要開銷，是
    聲請人於收入不足之情形下，仍按月還款至96年4 月方為毀
    諾，顯見其還款誠意甚堅，從而，聲請人毀諾係因協商金額
    過高所致，非惡意不履行契約，實有不可歸責於己之事由，
    再其無擔保或無優先權之債務總額未逾1,200 萬元，復未經
    法院裁定開始清算程序或宣告破產，依法自得聲請更生程序
    ，爰請裁定開始更生等語。再聲請人對明嘉企業有限公司之
    薪資債權，因其債權人之聲請，致遭扣薪3 分之1 在案，而
    其既已依消費者債務清理條例聲請更生，於鈞院為裁定前，
    為防杜債務人財產減少，維持債權人間之公平受償及使債務
    人有重建之機會，且此強制執行已嚴重影響聲請人之生計與
    工作，爰依消費者債務清理條例第19條規定，併同請求對於
    債務人財產強制執行之停止，求為准予聲請人財產之保全等
    語。
三、經查：
（一）聲請人曾參與95年債務協商機制與大眾銀行成立協商，並
      還款至96年4 月後毀諾等情，業據其提出財團法人金融聯
      合徵信中心債權人清冊、協商協議書等件在卷可稽，並有
      大眾銀行98年6 月29日民事陳報釋明狀1 份附卷可參，是
      依消費者債務清理條例之規定，聲請人聲請更生，須符合
      「不可歸責於己，致履行顯有重大困難事由」之要件，方
      為適法。
（二）查聲請人任職於明嘉企業有限公司，95、96年間平均每月
      報稅所得分別為31,211元及30,344元（元以下四捨五入）
      ，有其財政部國稅局綜合所得稅資料清單可證（見本院卷
      第19、81頁），是聲請人整體之收入狀況，與協商成立當
      時並無明顯差異，此外，聲請人 3名子女均已成年，且非
      無工作能力，此有戶籍謄本、國稅局綜合所得稅資料清單
      可稽（見本院卷第82至90頁），是其子女既已成年並與其
      同住（見本院卷第73頁），自有能力與聲請人共同承擔房
      租、水電費、天然氣等費用，是聲請人陳稱每月必須支出
      高達18,702元之生活開銷等語，已難認為合理。況聲請人
      業已因債務問題與銀行進行達成協商，自宜以內政部所頒
      布之每人每月最低生活費用計算其生活費用，方為妥適，
      而聲請人毀諾時每人每月之最低生活費為9,509 元，則以
      其96年每月平均所得30,344元扣除協商還款金額17,712元
      ，聲請人每月既仍可餘12,632元供自由運用，聲請人以其
      收入扣除協商金額後，無法維持生活必要開銷之主張，自
      屬無據。又聲請人收入於清償協商款項後，是否不足維持
      生活所需，本係聲請人於協商成立時即已知悉或可得預見
      之事實，而聲請人於斟酌其經濟狀況後，仍願簽署協商協
      議書，同意大眾銀行之無擔保債務還款計劃，自應受該協
      議之拘束，若非有情事變更致履行顯有重大困難情事，當
      再循協商機制謀求解決，非可逕執為毀諾之不可歸責於己
      事由，因此，聲請人既未舉證有何新生具體情節，可認其
      有何不可歸責於己致履行顯有重大困難之事由，則聲請人
      更生之聲請，自屬無據。
四、據上論結，本件聲請人既無消費者債務清理條例第151條第5
    項但書所規定不可歸責於己之事由，其向本院聲請更生，應
    屬無據，自應駁回本件更生之聲請。至聲請人併為保全處分
    之聲請，因本件更生之聲請既經駁回，則聲請人保全處分之
    請求即失所附麗，自應一併駁回，爰裁定如主文。
五、另目前銀行公會已針對曾經參加95年度債務協商機制成立而
    毀諾之債務人，提供「個別協商一致性方案」使能再進行協
    商，聲請人倘認原協商條件嚴苛，尚非不得與其債權人大眾
    銀行等銀行，再次進行解決債務之商談，經由個別債權銀行
    協商程序求得適當履債，附此說明。
中    華    民    國    98    年    7     月    22    日
                  民事第三庭  法  官  邱靜琪
上為正本係照原本作成
如不服本裁定，應於裁定送達後10日內，以書狀向本院提出抗告
，並繳納抗告費新臺幣1千元
中    華    民    國    98    年    7     月    22    日
                              書記官  鄭美莉


司法院資訊處製作；財團法人民間司法改革基金會備份。
